【裁判字號】    99,台上,5413
【裁判日期】    990827
【裁判案由】    常業詐欺
【裁判全文】
最高法院刑事判決            九十九年度台上字第五四一三號
上  訴  人  甲○○
選任辯護人  陳適庸律師
上  訴  人  乙○○
            丙○○原名黃秀枝.
上列上訴人等因常業詐欺案件，不服台灣高等法院中華民國九十
九年一月二十六日第二審更審判決（九十八年度上更(一)字第二四
四號，起訴案號：台灣板橋地方法院檢察署九十四年度偵字第四
九三二、五一二八號），提起上訴，本院判決如下：
    主  文
原判決關於甲○○、乙○○、丙○○部分撤銷，發回台灣高等法
院。
    理  由
本件原判決撤銷第一審關於上訴人甲○○、乙○○、丙○○部分
之科刑判決，改判認甲○○、乙○○、丙○○犯刑法第二百十六
條、第二百十二條之行使偽造特種文書、第二百十六條、第二百
十條之行使偽造私文書、第三百二十條第一項之普通竊盜、修正
前刑法第三百四十條之常業詐欺等罪，依刑法修正前牽連犯之規
定，從一重論甲○○、乙○○、丙○○（下稱上訴人等三人）以
共同意圖為自己不法之所有，以詐術使人將本人之物交付為常業
罪，依序處有期徒刑壹年拾月、壹年拾月、壹年捌月，並為相關
從刑之諭知；另以公訴意旨略稱：上訴人等三人並有如原判決附
表四所示之常業詐欺等犯行，因認上訴人等三人此部分所為，亦
涉犯上開罪嫌云云。經審理結果，認為不能證明其此部分犯罪，
但因公訴人認與有罪之部分具有裁判上一罪之關係，故不另為無
罪之諭知，雖非無見。
惟查：（一）刑事訴訟法第三百七十條所定不利益變更禁止原則
之「不利益」，應從第一審及第二審判決所宣告主文之刑（刑名
及刑度）形式上比較外，尚須整體綜合觀察對應比較。凡使被告
之自由、財產、名譽等受較大損害者，即有實質上之不利益。又
第二審判決以第一審判決適用法則不當而撤銷，固不受不利益變
更禁止原則之限制。然刑事審判之量刑，在於實現刑罰權之分配
的正義，並與犯罪情節有關。故法院對有罪之被告科刑，應符合
罪刑相當之原則，刑法第五十七條明定科刑時應審酌一切情狀，
尤應注意該條所列各款事項，以為科刑輕重之標準，即在實現此
一原則，且此項原則於刑事訴訟法第三百七十條所定不利益變更
禁止情形，亦有適用。則由被告上訴或為被告之利益而上訴第二
審之案件，倘第二審判決所適用之法條與第一審相同，而所認定
之被告犯罪情節較第一審為輕，並以第一審判決認定事實有誤而
撤銷，如第二審判決仍維持第一審之宣告刑，實際上無異諭知較
重於第一審判決之刑，即有違罪刑相當及不利益變更禁止原則。
本件第一審判決認上訴人等三人有第一審判決附表一編號１至
所示之十三次犯行（即原判決附表一之十一次犯行及其附表四之
犯行），原審則認定上訴人等三人僅有原判決附表一編號１至
所示之十一次犯行，其附表四部分則不構成犯罪，而將第一審判
決附表一編號至所示部分，撤銷改判，並說明該等部分為不
另為無罪諭知之理由。則原審判決認定之犯罪情節顯較第一審判
決為輕。雖原判決係以第一審認定事實有誤而撤銷第一審判決，
然原判決適用之法條罪名既與第一審相同，且所認定之上訴人等
三人犯罪情節復較第一審為輕，原判決仍處以與第一審判決所處
相同之刑度，依上開說明，即難謂與罪刑相當及不利益變更禁止
原則無違。（二）客觀上為法院認定事實及適用法律之基礎之證
據雖已調查，而其內容尚未明瞭者，即與未經調查無異，如遽行
判決，仍屬應於審判期日調查之證據而未予調查。原判決事實三
認定：「甲○○承同前意圖為自己不法所有之常業詐欺犯意，而
於民國九十三年間，續加入由江志清（經原審前審以共同常業詐
欺罪，判處有期徒刑二年四月確定）於九十一年間即組成之詐騙
集團……乙○○、丙○○、蘇新漢（經原審前審以共同常業詐欺
罪，判處有期徒刑一年十月確定）……等人於九十三年間加入…
…共同意圖為自己不法之所有……」，並於其理由說明：「被告
甲○○、乙○○、丙○○、邱玉蘭、袁應昌等人既係於九十三年
間，始陸續加入以江志清為首之詐騙集團」等旨（原判決第三頁
末行至第四頁第十六行、第十八頁末二行）。認定上訴人等三人
自九十三年間起，與蘇新漢即有本件犯行，且依其附表四編號２
記載：李榮洲被詐欺未遂部分之時日為九十三年三月中旬等語（
原判決第二十九頁），李榮洲被害之時日，亦在原判決認定之上
訴人等三人之犯罪期間內。惟其理由竟說明：「上開被害人受詐
騙之時間，依原判決附表四所示復均係於九十二年間即被告等陸
續加入該詐騙集團之前所發生，則上開犯罪事實，自顯均與被告
甲○○、乙○○、丙○○、邱玉蘭、袁應昌等人無涉至明」（原
判決第十九頁第一至四行），非惟事實之認定與理由之說明，不
相一致。且被害人李榮洲於警詢時證稱：「……第二次被騙是去
年（九十三年）三月中旬，在我家（台北縣泰山鄉○○村○鄰○
○街十六巷五之三號）」「我被騙第一次時，因為時間太久了，
我沒辦法認出來，但是我被騙第二次時，蘇新漢這個人很像是其
中一個。」等語（見九十四年度偵字第四九三二號卷第三三九、
三四一頁）。果所證無誤，能否謂李榮洲於九十三年三月中旬，
未遭上訴人等三人之犯罪集團詐欺，即非無疑。其實情為何，既
關係上訴人等三人有無該部分犯行之認定，為發見真實及維護公
平正義，自有依卷內資料詳查釐清之必要，原審未遑究明，遽行
判決，非惟有證據調查未盡之違法，且就該卷內資料，是否足供
上訴人等三人有該部分犯罪之證明，並未有所說明，亦嫌判決理
由不備。以上或為上訴意旨所指摘，或為本院得依職權調查之事
項，應認原判決關於上訴人等三人部分仍有撤銷發回之原因。又
原判決其他不另為無罪之諭知部分，基於審判不可分之原則，亦
一併發回，併予指明。
據上論結，應依刑事訴訟法第三百九十七條、第四百零一條，判
決如主文。
中    華    民    國  九十九  年    八    月  二十七  日
                      最高法院刑事第三庭
                          審判長法官  林  增  福
                                法官  張  清  埤
                                法官  陳  世  雄
                                法官  何  菁  莪
                                法官  洪  佳  濱
本件正本證明與原本無異
                                      書  記  官
中    華    民    國  九十九  年    九    月    一    日
                                                      ｍ

司法院資訊處製作；財團法人民間司法改革基金會備份。
